【裁判字號】    98,訴,425
【裁判日期】    990813
【裁判案由】    偽造有價證券
【裁判全文】
臺灣士林地方法院刑事判決               98年度訴字第425號
公  訴  人  臺灣士林地方法院檢察署檢察官
被      告  甲○○
指定辯護人  詹振寧律師
上列被告因偽造有價證券案件，經檢察官提起公訴（98年度偵緝
字第1242號），本院判決如下：
    主  文
甲○○無罪。
    理  由
一、公訴意旨略以：被告甲○○與乙○○相識，於民國97年初，
    乙○○因故將支票借予甲○○使用，甲○○乃持該支票在臺
    北市北投區○○○路附近向丙○○借新臺幣（下同）50萬元
    ，丙○○再要求甲○○交付本票作為擔保。被告甲○○乃意
    圖供行使之用，而偽造乙○○名義簽發面額50萬元之本票1
    紙（如附表所示）給予丙○○，足生損害於乙○○。嗣甲○○屆期未清償借款，丙○○乃持上開本票向本院聲請裁定獲
    淮，乙○○始知上情。因認被告涉犯刑法第201 條第1 項之
    偽造有價證券罪嫌云云。
二、按犯罪事實應依證據認定，無證據不得認定犯罪事實；又不
    能證明被告犯罪者，應諭知無罪之判決，刑事訴訟法第154
    條第2 項、第301 條第1 項分別定有明文。又事實之認定，
    應憑證據，如未能發現相當證據，或證據不足以證明，自不
    能以推測或擬制之方法，為裁判基礎；且認定不利於被告之
    事實須依積極證據，苟積極證據不足為不利於被告事實之認
    定時，即應為有利於被告之認定；另認定犯罪事實所憑之證
    據，雖不以直接證據為限，間接證據亦包括在內，然而無論
    直接證據或間接證據，其為訴訟上之證明，須於通常一般之
    人均不致有所懷疑，而得確信其為真實之程度者，始得據為
    有罪之認定，倘其證明尚未達到此一程度，而有合理之懷疑
    存在，無從使事實審法院得為有罪之確信時，即應由法院為
    諭知被告無罪之判決（最高法院40年臺上第86號、30年上字
    第816 號、76年臺上第4986號等判例意旨參照）。又刑法上
    所謂偽造有價證券，以無權簽發之人冒用他人名義簽發為要
    件，如果行為人基於本人之授權，或其他原因有權簽發者，
    則與無權之偽造行為不同（最高法院53年臺上第1810號判例
    意旨參照）。
三、另按被告以外之人於審判外之言詞或書面陳述，除法律有規
    定者外，不得作為證據；又被告以外之人於審判外之陳述，
    雖不符合同法第159 條之1 至第159 條之4 之規定，但經當
    事人於審判程式同意作為證據，法院審酌該言詞陳述或書面
    陳述作成時之情況，認為適當者，亦得為證據。當事人、代
    理人或辯護人於法院調查證據時，知有第159 條第1 項不得
    為證據之情形，而未於言詞辯論終結前聲明異議者，視為有
    前項之同意，刑事訴訟法第159 條第1 項及第159 條之5 分
    別定有明文。經查，本判決所引用之各該被告以外之人於審
    判外之陳述（包含書面陳述），雖屬傳聞證據，除下述(一)之
    部分外，當事人於本院準備程序及審判期日中均表示同意作
    為證據方法而不予爭執，且迄至言詞辯論終結前亦未再聲明
    異議，本院審酌上開證據資料製作時之情況，尚無違法不當
    及證明力明顯過低之瑕疵，亦認為以之作為證據應屬適當，
    故揆諸前開規定，爰依刑事訴訟法第159 條之5 規定，認前
    揭證據資料均有證據能力。
  (一)雖被告辯護人以告訴人乙○○於警詢所為之陳述屬於審判外
    之陳述，而認無證據能力云云。然按被告以外之人於檢察事
    務官、司法警察官或司法警察調查中所為之陳述，與審判中
    不符時，其先前之陳述具有較可信之特別情況，且為證明犯
    罪事實存否所必要者，得為證據，刑事訴訟法第159 條之2
    亦定有明文。而所謂「可信之特別情況」，係指由陳述者之
    外部客觀情況，觀察其是否出於真意陳述、有無違法取其證
    述等情事，並非對其陳述內容之證明力如何加以論斷，二者
    之層次有別，不容混淆。經查，證人乙○○於警詢時之陳述
    ，與其審判中所述略有不符；且證人乙○○於本院審理時亦
    未陳稱該次警詢筆錄製作時員警有何不正方式取供之情，況
    渠等於警詢筆錄製作完畢後，係經其親閱確認無訛始按捺指
    印，益徵渠等之警詢筆錄應係出於真意所為之陳述，作成過
    程無不適當之情形。參酌上開意旨，證人乙○○於警詢於警
    詢時之陳述，應有證據能力。
四、本件公訴人認被告甲○○涉犯偽造有價證券罪嫌，無非係以
    被告於偵查中之自白、告訴人乙○○之指訴、如附表所示之
    本票及本院97年度票字第5973號民事裁定等為其主要論據。
    訊據被告堅決否認有何偽造有價證券之犯行，並辯稱：伊雖
    開立如附表所示之本票，但伊係經告訴人乙○○之同意而簽
    發等語。經查：
  (一)被告甲○○曾於96、97年間，經告訴人乙○○同意後，使用
    以乙○○為發票人之支票4 張及於97年1 月17日，以乙○○
    名義開立如附表所示之本票，經何俊民向丙○○借得款項。
    嗣因被告未返還借款，致其所交付以乙○○為發票人之支票
    4 張陸續跳票，丙○○遂以乙○○為相對人，就包括如附表
    所示本票在內之2 張本票向本院聲請准以對乙○○為強制執
    行，並持以乙○○為發票人之支票4 張及包括如附表所示本
    票在內之2 張本票向乙○○追索票據債務，經乙○○向丙○○給付80萬元後，丙○○遂將該4 張支票及包括如附表所示
    本票在內之2 張本票一併交還予乙○○等情，業據被告於本
    院審理時自承無訛（分見本院審訴字卷第11頁、本院訴字卷
    第23頁背面上方及同卷第55頁下方至第55頁背面），核與證
    人丙○○及乙○○各於本院審理時所證述之情節相符（丙○○部分見本院訴字卷第48頁至50頁背面，乙○○部分見同卷
    第51頁背面中段至第53頁背面），此外，並有如附表所示本
    票及本院97年度票字第5973號民事裁定等影本各1 件在卷可
    查（見他字卷第4 至5 頁）。足認被告前揭陳述，應與事實
    相符，堪可採信。是被告確曾於96、97年間，多次經證人乙○○同意後，使用以乙○○為發票人之支票向他人借款，並
    曾於97年1 月17日以乙○○名義開立如附表所示本票，經何
    俊民向丙○○借得款項等事實，應可認定。
  (二)至被告以乙○○名義所開立之如附表所示本票究有無經證人
    乙○○授權而開立乙情：
  (1)證人乙○○於警詢時雖曾指稱：被告曾於97年1 月17日偽造
    伊簽名開立如附表所示本票，並經債權人丙○○向法院聲請
    本票裁定，伊係收到法院本票裁定通知後才知道遭冒開本票
    等情（見他卷第10頁），另證人乙○○於偵查中亦指稱：該
    本票上之簽名並非伊書寫，地址也不對，被告以該本票向何
    俊民多借款項等情（見偵卷第4 頁下方）。然證人乙○○於
    本院審理時卻證稱：「（這張本票不是你親自書寫，你有無
    授權其他人書寫這張本票？）有」、「（你授權誰？）甲○○打電話給我，說他要向朋友借錢，說要簽我的本票，我說
    沒關係，但我不曉得他借這麼多。之前我就有借他支票，錢
    都有存進去，我想應該沒問題，我不曉得這張本票事後他會
    出事人不見了。因為我找不到甲○○所以家裡的人就先幫我
    拿一筆錢80萬元跟丙○○處理」、「（甲○○有無跟你說這
    張本票上面他要寫50萬元？）我當初把支票給甲○○他要去
    借錢，後來他跟我說支票沒辦法借，他說要簽50萬元本票，
    之前我有借支票給甲○○，因為錢都有存進去，信用很好，
    後來我就開金額空白支票給他，當時我記得我有開50萬元及
    30萬元支票給他，他說要週轉」等情（分見本院訴字卷第51
    頁下方至同頁背面中段）。證人乙○○就是否曾授權被告簽
    立如附表所示本票乙情，前後陳述不一，究何者可信，已非
    無疑。
  (2)另查，證人乙○○係因證人丙○○持包括如附表所示本票在
    內之2 張本票向本院聲請准以對其為強制執行，經本院為裁
    定後，始知被告並未依約返還借款乙情，業已論述如前。是
    若證人乙○○自始至終均未曾授權被告簽立如附表所示本票
    等情屬實，證人乙○○於丙○○持包括如附表所示本票在內
    之2 張本票向乙○○追索本票債務時，證人乙○○當對於丙○○何以持有以其名義簽發之此2 張本票感到詫異，且常情
    應會向丙○○抗辯該2 張本票係他人偽造，且非由其簽名等
    節。然證人乙○○於本院審理時卻證稱：「（丙○○拿2 張
    本票向你催討時，你有沒有向丙○○說這2 張本票你沒有同
    意別人簽？）沒有，我只說借的人不是我」等語（見本院訴
    字卷第53頁背面上方）。此與證人丙○○於本院審理時所證
    稱：「（你去跟乙○○確認，乙○○有說是他借的錢嗎？）
    他否認，他說他的票是借人家用，不是他本身借的錢」等情
    相符（見本院訴字卷第48頁背面中段）。是證人乙○○於丙○○持包括如附表所示本票在內之2 張本票向乙○○追索票
    據債務時，既未表示詫異，也未向丙○○反應該2 張本票係
    他人偽造，卻僅稱該2 張本票係借給他人使用，均顯與常情
    相悖。則被告究有無如證人乙○○於警詢、偵查中所指述之
    未經授權偽造如附表所示本票之犯行，顯有可疑。
  (3)雖被告於98年11月16日檢察官訊問是否認罪時，曾表示願意
    認罪之意（見偵緝卷第14頁上方）。然該次偵訊時，檢察官
    係告知被告所犯罪名為「偽造文書」，且經訊問證人乙○○
    及被告後，僅簡略訊問被告：「是否認罪？」，被告答稱：
    「我認罪」之言詞，則被告對於其承認之罪名及事實，是否
    即與本件起訴書所載之犯罪事實及所犯法條相當，已有可疑
    。至被告於該日偵訊時曾言及「告訴人沒有授權我」之言詞
    （見偵緝卷第13頁下方倒數第3 行），然證人乙○○於98年
    5 月25日檢察官訊問時即已稱：「（為何將本票借給甲○○
    ？）他說要調現」（見偵卷第4 頁倒數第3 行），且於98年
    11月16日檢察官訊問時又稱：「我是給他（按：指被告，下
    同）本票，但沒有授權他本票給他人」等情（見偵緝卷第13
    頁下方倒數第5 行），顯見被告為前揭「告訴人沒有授權我
    」之言詞前，證人乙○○既已稱該張支票被告是要調現，並
    曾授權被告開立該本票，則被告所言之「告訴人沒有授權我
    」言詞，是否係指未經證人乙○○同意開立本票抑或他情，
    均屬可疑。是均難僅憑被告於98年11月16日檢察官訊問時所
    為之前揭2 段陳述，即謂被告於偵查中已就本件檢察官起訴
    書所載之犯罪事實及罪名，已為認罪之陳述，並佐為本件對
    被告不利認定之依據。
  (三)至證人乙○○於偵查中曾言及：「（為何將本票借給甲○○
    ？）他說要調現，但他以偽造本票向何俊民多借款項」（見
    偵卷第4 頁倒數第3 行）。另證人乙○○於本院亦證稱：「
    甲○○打電話給我，說他要向朋友借錢，說要簽我的本票，
    我說沒關係，但我不曉得他借這麼多」等語（見本院訴字卷
    第51頁背面上方）。證人乙○○似指被告有逾越其授權而虛
    偽開立如附表所示本票云云。然查，證人乙○○於96、97年
    間即多次同意被告使用其名義為發票人之支票向他人借款之
    事實，業已論述如前，且證人乙○○於本院審理時亦結稱：
    當時有記得有開50萬元及30萬元支票給被告周轉等語（見本
    院訴字卷第51頁背面中段），而本院97年度票字第5973號民
    事裁定所准予強制執行之包括如附表所示本票之金額亦為80
    萬元，則被告有無有逾越證人乙○○之授權範圍，而有虛偽
    開立如附表所示本票，亦難認定。
五、綜上所述，本件公訴人所舉前開諸般證據，尚未達於通常一
    般之人不致有所懷疑而得確信其為真實之程度，故不足以佐
    證被告涉有偽造如附表所示本票之犯行，此外，復查無其他
    任何積極證據可資證明被告有何偽造有價證券之犯行，揆諸
    首開說明，即應為被告無罪之諭知。
據上論斷，應依刑事訴訟法第301 條第1 項前段，判決如主文。
本案經檢察官黃育仁到庭執行職務。
中    華    民    國    99    年    8     月    13    日
                  刑事第四庭審判長法  官  李正紀
                                  法  官  林政佑
                                  法  官  莊明達
以上正本證明與原本無異。
如不服本判決應於收受判決後10日內向本院提出上訴書狀，並應
敘述具體理由：其未敘述上訴理由者，應於上訴期間屆滿後20日
向向本院補提理由書（均須按他造當事人之人數附繕本）「切勿
逕送上級法院」。
                                  書記官  劉欣怡
中    華    民    國    99    年    8     月    13    日
附表：
┌──┬────┬──────┬──────┬───┬─────┐
│編號│   票號 │   發票日   │   到期日   │發票人│ 票面金額 │
│    │        │            │            │      │（新臺幣）│
├──┼────┼──────┼──────┼───┼─────┤
│ 1  │No200615│97年1 月17日│97年1 月26日│乙○○│500,000 元│
└──┴────┴──────┴──────┴───┴─────┘

司法院資訊處製作；財團法人民間司法改革基金會備份。
